臺灣臺中地方法院刑事判決
110年度金訴字第277號
公  訴  人  臺灣臺中地方檢察署檢察官
被      告  林紫英



選任辯護人  周仲鼎律師
上列被告因違反洗錢防制法等案件，經檢察官提起公訴（110年
度偵字第7590號），被告於本院準備程序中就被訴事實為有罪之
陳述，經本院告以簡式審判程序之旨，並聽取當事人之意見後，
裁定改由受命法官獨任行簡式審判程序，並判決如下：
    主  文
林紫英共同犯洗錢防制法第十四條第一項之洗錢罪，共貳罪，各
處有期徒刑捌月，均併科罰金新臺幣壹萬元，罰金如易服勞役，
均以新臺幣壹仟元折算壹日。應執行有期徒刑壹年，併科罰金新
臺幣貳萬元，罰金如易服勞役，以新臺幣壹仟元折算壹日。緩刑
貳年，並應履行如附件二所示本院民國一一○年八月十一日調解
筆錄及附件三所示本院民國一一○年九月二十九日調解筆錄所載
內容之賠償義務。
    事實及理由
一、本件犯罪事實及證據，除證據部分補充「被告林紫英於本院
    準備程序及審理時之自白」（見本院卷第201至202頁、第21
    7頁）外，其餘均引用起訴書之記載（如附件一）。
二、本件被告所犯均為死刑、無期徒刑、最輕本刑為3年以上有
    期徒刑以外之罪，亦非屬高等法院管轄之第一審案件，其於
    準備程序進行中，先就被訴事實為有罪之陳述，經本院告知
    簡式審判程序之旨，並聽取當事人之意見後，本院合議庭裁
    定依刑事訴訟法第273條之1規定，由受命法官獨任進行簡式
    審判程序，是本案之證據調查，依刑事訴訟法第273條之2規
    定，不受同法第159條第1項、第161條之2、第161條之3、第
    163條之1及第164條至第170條規定之限制，合先敘明。
三、論罪科刑：
(一)按行為人對於構成犯罪之事實，預見其發生，而其發生並不
    違背其本意者，以故意論，刑法第13條第2 項定有明文，此
    即實務及學理上所稱之「不確定故意」、「間接故意」或「
    未必故意」。申言之，不確定故意係指行為人主觀上對於構
    成要件之可能實現有所預見，卻聽任其自然發展，終至發生
    構成要件該當結果，或實現不法構成要件之主觀心態。行為
    人此種容任實現不法構成要件或聽任結果發生之內心情狀，
    即屬刑法所稱之不確定故意。惟不論「明知」或「預見」，
    僅係認識程度之差別，不確定故意於構成犯罪事實之認識無
    缺，與確定故意並無不同，進而基此認識「使其發生」或「
    容認其發生（不違背其本意）」，共同正犯間在意思上乃合
    而為一，形成意思聯絡（最高法院103 年度台上字第2320號
    判決意旨參照）。又按共同正犯之成立，只須具有犯意之聯
    絡與行為之分擔，既不問犯罪動機起於何人，亦不必每一階
    段犯行，均經參與，且意思之聯絡不限於事前有協議，即僅
    於行為當時有共同犯意之聯絡者，亦屬之。其表示之方法，
    亦不以明示通謀為必要，即相互間有默示之合致，亦無不可
    。而共同實施犯罪行為之人，在合同意思範圍以內，各自分
    擔犯罪行為之一部，相互利用他人之行為，以達其犯罪目的
    者，即應對全部所發生之結果，共同負責，是共同正犯在犯
    意聯絡範圍內之行為，應同負全部責任（最高法院34年度上
    字第862號、73年度台上字第2364號、28年度上字第3110號
    判決意旨參照）。經查：
　1.金融機構帳戶事關個人財產權益之保障，與存戶之存摺、提
     款卡、提款卡密碼及網路銀行密碼結合後更具專屬性及私
    密性，多僅本人始能使用，縱偶有特殊情況須將存摺、提款
    卡、提款密碼及網路銀行密碼交付他人者，亦必係與該收受
    之人具相當信賴關係，並確實瞭解其用途，並無任意指示使
    用本人之帳戶給予毫無業務往來之他人匯款使用及代為提領
    款項之理；且我國金融機構眾多，各金融機構除廣設分行外
    ，復在便利商店、商場、公立機關、機構、行號等處設立自
    動櫃員機，金融機構帳戶提款卡持卡人使用自動櫃員機提領
    款項極為便利，且一般人均可自由至金融機關申請開立帳戶
    、提領款項使用，如非欲遂行犯罪，當無指示不具信賴關係
    之人提供自己帳戶供匯款及代領款項，徒增款項遭受侵吞風
    險之理；況詐欺犯罪者利用車手從自己本人或他人金融機構
    帳戶提領款項，業經報章媒體多所披露，並屢經政府及新聞
    為反詐騙之宣導，而被告於本院審理中自陳：伊是五專畢業
    ，目前從事賣飯糰的工作，每月收入2萬元，跟公婆、先生
    及子女同住等語（見本院卷第218頁），堪認被告有相當智
    識程度及社會經驗，為心智成熟健全之成年人，佐以被告前
    因提供金融帳戶予不詳身分之人使用而涉犯幫助詐欺取財罪
    嫌，經臺灣臺中地方檢察署檢察官以109年度偵字第11478號
    為不起訴處分確定，有該案不起訴處分書及刑案資料查註紀
    錄表各1份（見偵卷第5、145至151頁）在卷可考，則被告業
    已因類似行為經檢警調查及偵查，衡情就其提供金融帳戶予
    不具信賴關係之人匯款再代為提款並轉交與該人之行為顯係
    違反交易常理，極可能涉及不法活動，應有所認識及預見，
    卻仍提供本案兩帳戶並多次依指示提款後轉交之，主觀上確
    有容任其行為將導致詐欺取財及洗錢等犯罪發生之不確定故
    意。
　2.本件詐欺取財犯行，乃先由被告將其名下臺北富邦商業銀行
    及台新國際商業銀行之帳戶提供予他人使用，而由他人撥打
    電話向告訴人莊雪貞、詹瑞鳳施行詐術，致其等陷於錯誤而
    分別匯款至被告上開兩帳戶，再由他人指示被告自該等帳戶
    提領告訴人莊雪貞、詹瑞鳳受騙匯入之款項，復轉交給他人
    ，堪認被告及上開施行詐術並收款之人就上開詐欺取財與洗
    錢犯行，係相互協助分工以遂行整體詐欺與洗錢計畫。被告
    雖僅負責提供帳戶、提款及轉交款項等工作，惟其與上開施
    行詐術並收款之人互相分工，堪認係在合同意思範圍內，各
    自分擔犯罪行為之一部，並相互利用他人之行為，以達犯罪
    之目的，依前揭說明，自應負共同正犯之責。
(二)按洗錢防制法業於105年12月28日修正公布，並於106年6月2
    8日生效施行（下稱新法）。修正前該法（下稱舊法）第1條
    揭櫫之立法目的為「防制洗錢，追查重大犯罪」，而本次修
    法後修正為「為防制洗錢，打擊犯罪，健全防制洗錢體系，
    穩定金融秩序，促進金流之透明，強化國際合作」，其立法
    目的及保護法益，已自單純國家對重大（特定）犯罪之追訴
    及處罰，擴增至防制洗錢體系之健全、金融秩序之穩定及透
    明金流軌跡之建置。至於洗錢犯罪本質在於影響合法資本市
    場並阻撓偵查，且洗錢之行為包含處置（即將犯罪所得直接
    予以處理）、多層化（即為使偵查機關難以追查金流狀況，
    以迂迴層轉、化整為零之多層化包裝方式，掩飾或隱匿特定
    犯罪所得）及整合（即收受、持有或使用他人犯罪所得，使
    該犯罪所得披上合法之外衣，回歸正常金融體系）等各階段
    行為，其模式不祗一端，故為澈底打擊洗錢犯罪，新法乃參
    照相關國際標準建議及公約之洗錢行為定義，將洗錢行為之
    處置、多層化及整合等各階段，全部納為洗錢行為，而於新
    法第2條規定：「本法所稱洗錢，指下列行為：一、意圖掩
    飾或隱匿特定犯罪所得來源，或使他人逃避刑事追訴，而移
    轉或變更特定犯罪所得。二、掩飾或隱匿特定犯罪所得之本
    質、來源、去向、所在、所有權、處分權或其他權益者。三
    、收受、持有或使用他人之特定犯罪所得。」以求與國際規
    範接軌。從而，行為人對於特定犯罪所得，基於洗錢之犯意
    ，參與整體洗錢過程中任一環節之處置、分層化或整合行為
    ，致生新法所保護法益之危險者，即應屬新法所欲禁絕之洗
    錢行為，至該行為是否已使特定犯罪所得轉換成合法來源之
    財產，則非所問。而上開第1款之洗錢行為，祗以有掩飾或
    隱匿特定犯罪所得來源之意圖，與「移轉」或「變更」特定
    犯罪所得之行為，即為已足，不以有掩飾或隱匿特定犯罪所
    得來源之行為為必要。所稱「移轉特定犯罪所得」，係指將
    刑事不法所得移轉予他人，以達成隱匿效果而言；所謂「變
    更特定犯罪所得」，乃指將刑事不法所得之原有法律或事實
    上存在狀態予以變更而達成隱匿效果。至所意圖隱匿者究為
    自己、共同正犯或他人之特定犯罪所得來源，皆非所問。又
    上述第2款之洗錢類型，固多以迂迴曲折之方式輾轉為之，
    但不以透過多層之交易活動為限，且掩飾或隱匿之管道是否
    為共同正犯或其他第三人，亦可不問。因而過往實務見解認
    為，行為人對犯特定犯罪所得之財物或利益作直接使用或消
    費之處分行為，或僅將自己犯罪所得財物交予其他共同正犯
    ，祗屬犯罪後處分或移轉贓物之行為，非本條例所規範之洗
    錢行為，已與新法所規定之洗錢態樣有所扞格。蓋行為人如
    意圖掩飾或隱匿特定犯罪所得來源，而將特定犯罪所得直接
    消費處分，或移轉交予其他共同正犯予以隱匿，甚或交由共
    同正犯以虛假交易外觀掩飾不法金流移動，依新法規定，皆
    已侵害新法之保護法益，係屬新法第2條第1或2款之洗錢行
    為，尚難單純以不罰之犯罪後處分贓物行為視之（最高法院
    110年度台上字第1667號判決意旨參照）。次按洗錢防制法
    第2條第2款規定之洗錢為「掩飾或隱匿特定犯罪所得之本質
    、來源、去向、所在、所有權、處分權或其他權益者」，論
    者指出，所謂「掩飾」，係以各種事實或法律行為，遮蓋修
    飾，使人看不出真相，亦即設法掩蓋真實之情況，使人無法
    察覺；而所謂「隱匿」，指隱藏而使之不易發現之意。兩者
    雖類似，但相較之下，「掩飾」另有較為積極主動之粉飾行
    為，仍應予以區別（參閱徐昌錦，新修正洗錢防制法之解析
    與評釋─從刑事審判之角度出發，司法周刊第1851期【司法
    文選別冊】，106年5月26日，第7頁及最高法院98年度台上
    字第7204號判決意旨）。本案施行詐術並收款之人指示被告
    提供帳戶、提領詐欺所得款項再轉交之而製造「斷點」，應
    屬於積極主動之掩飾行為，是被告所為係掩飾詐欺取財犯罪
    所得去向之洗錢行為。　　
(三)核被告就起訴書犯罪事實欄一、(一)及(二)所為，均係犯刑
    法第339條第1項之詐欺取財罪及洗錢防制法第14條第1項之
    洗錢罪。被告就上開犯行，均與本案施行詐術並收款之人有
    犯意聯絡及行為分擔，應論以共同正犯。又被告就起訴書犯
    罪事實欄一、(一)、(二)所為，分別以一行為犯數罪名，應
    依刑法第55條前段規定，各從一重論以洗錢罪。另被告提供
    2個金融帳戶供本案施行詐術並收款之人分別對起訴書犯罪
    事實欄一、(一)所示之告訴人莊雪貞、(二)所示之告訴人詹
    瑞鳳詐取款項，且被告分別從各該帳戶提領告訴人莊雪貞、
    詹瑞鳳受騙匯入之款項後轉交與本案施行詐術並收款之人，
    是被告就起訴書犯罪事實欄一、(一)、(二)所為，犯意各別
    ，行為互殊，應予分論併罰。
(四)按想像競合犯之處斷刑，本質上係「刑之合併」。其所謂從
    一重處斷，乃將想像競合犯組成之評價上數罪，合併為科刑
    一罪，其所對應之刑罰，亦合併其評價上數罪之數法定刑，
    而為一個處斷刑。易言之，想像競合犯侵害數法益者皆成立
    犯罪，論罪時必須輕、重罪併舉論述，同時宣告所犯各罪名
    ，包括各罪有無加重、減免其刑之情形，亦應說明論列，量
    刑時併衡酌輕罪部分量刑事由，評價始為充足，然後依刑法
    第55條前段規定「從一重處斷」，非謂對於其餘各罪可置而
    不論。因此，法院決定處斷刑時，雖以其中最重罪名之法定
    刑，做為裁量之準據，惟於裁量其輕重時，仍應將輕罪合併
    評價在內（最高法院108 年度台上字第4405、4408號判決意
    旨參照）。又按犯前2 條之罪，在偵查或審判中自白者，減
    輕其刑，洗錢防制法第16條第2 項定有明文，查被告於本院
    審理時，已坦承檢察官起訴之洗錢犯行不諱，應依上開規定
    減輕其刑。又依同法第14條第3 項規定，不得科以超過詐欺
    取財罪所定最重本刑之刑。　
(五)爰以行為人之責任為基礎，審酌被告正值青壯，竟不思循正
    當途徑獲取所需，為一己之便率而提供金融帳戶並代為提款
    共同詐欺取財，價值觀念偏差，並造成社會信任感危機，且
    致告訴人莊雪貞、詹瑞鳳受有相當財產損害，所為非是，惟
    念及其參與之情節與施行詐術並實際取得詐欺所得款項之人
    有別，且犯後坦承犯行，亦與告訴人莊雪貞、詹瑞鳳均成立
    調解，又皆已給付調解筆錄所載損害賠償義務之部分款項，
    有本院110年8月11日110年度中司刑移調字第888號調解程序
    筆錄、110年9月29日110年度中司刑移調字第1263號調解程
    序筆錄各1份（見本院卷第149至150、195至156頁）在卷可
    參，兼衡被告自陳：五專畢業之學歷、目前從事賣飯糰的工
    作、每月收入約2萬元、經濟狀況不好、跟公婆、先生、2個
    女兒及1個兒子同住、其中僅1女不需扶養、要扶養公婆及其
    他子女、先生無業僅有退休金之生活狀況（見本院卷第218
    頁）等一切情狀，以及檢察官對於量刑之意見（見本院卷第
    219頁），量處如主文所示之刑。至宣告罰金部分，考量罰
    金乃財產刑，重在剝奪受刑人之財產利益，而本院所宣告之
    罰金額度不高，是本院認易服勞役之折算標準，以1000元折
    算1 日為適當。
(六)洗錢防制法第14條第3 項規定：「前2 項情形，不得科以超
    過其特定犯罪所定最重本刑之刑。」立法理由謂：「洗錢犯
    罪之前置特定不法行為所涉罪名之法定刑若較洗錢犯罪之法
    定刑為低者，為避免洗錢行為『被判處』比特定不法行為更
    重之刑度，有輕重失衡之虞」，足認此規定屬於宣告刑之限
    制，而不涉同條第1 項洗錢罪法定刑之變動（可參閱法務部
    108 年7 月15日法檢字第10800587920 號函文），是以洗錢
    罪自非「最重本刑為5 年以下有期徒刑以下之刑之罪」，依
    刑法第41條規定非屬得易科罰金之罪，本院無庸諭知易科罰
    金之折算標準，惟被告仍得依刑法第41條第3 項規定，俟判
    決確定後，就有期徒刑部分向檢察官聲請易服社會勞動，均
    附此敘明。 　　
四、被告未曾因故意犯罪受有期徒刑以上刑之宣告，有臺灣高等
    法院被告刑案紀錄表1份（見本院卷第17頁）在卷可稽，其
    因一時失慮而犯本罪，犯後坦承犯行，並與上述告訴人達成
    調解，且已履行部分內容，尚見被告彌補犯罪損害之悔意，
    又無證據證明被告實際獲有犯罪所得，堪認其經此偵、審程
    序及刑之宣告後，應能知所警惕，況且如被告入監服刑，亦
    難期待其有能力繼續履行前開調解筆錄所載之損害賠償義務
    ，是本院認為前揭所宣告之刑，以暫不執行為適當，爰依刑
    法第74條第1 項第1 款規定，宣告緩刑2 年，並依刑法第74
    條第2 項第3 款，併命被告應履行如本院110年8月11日110
    年度中司刑移調字第888號調解程序筆錄、110年9月29日110
    年度中司刑移調字第1263號調解程序筆錄（見本院卷第149
    至150、195至156頁，如附件二及附件三）所示之損害賠償
    義務內容，倘被告未遵守本院諭知之緩刑負擔而情節重大，
    檢察官得依刑事訴訟法第476 條及刑法第75條之1 第1 項第
    4 款之規定，聲請撤銷本案緩刑之宣告，併予敘明。
五、沒收：
    按洗錢防制法第18條第1項前段規定「犯第14條之罪，其所
    移轉、變更、掩飾、隱匿、收受、取得、持有、使用之財物
    或財產上利益，沒收之」，其無「不問屬於犯罪行為人與否
    」之要件（絕對義務沒收），當以屬於（指實際管領）犯罪
    行為人者為限，始應（相對義務）沒收。次按犯罪所得，屬
    於犯罪行為人者，沒收之；於全部或一部不能沒收或不宜執
    行沒收時，追徵其價額，刑法第38條之1第1項前段、第3項
    定有明文。又按共同正犯犯罪所得之沒收、追徵，應就各人
    分得之數為之。是若共同正犯各成員內部間，對於犯罪所得
    分配明確時，應依各人實際所得宣告沒收；倘共同正犯個人
    確無所得或就犯罪所得無處分權限，且與其他成員亦無共同
    處分權限者，固無從諭知沒收。然若共同正犯對於犯罪所得
    實際上有共同處分權限，僅因彼此間尚未分配或分配狀況未
    臻具體、明確時，參照民法第271條、民事訴訟法第85條第1
    項前段等規定之法理，應按其共同正犯人數平均計算認定個
    人分得之數，沒收、追徵該犯罪所得（最高法院109年度台
    上字第1154號判決意旨參照）。另有論者指出，依國內詐欺
    集團之運作情形，詐欺集團車手的領取款屬於「過水財」，
    車手雖曾實際提領、短暫管領詐欺金額，但其角色僅是代為
    提領詐欺金額，詐欺集團自始就排除車手的共同處分權，主
    觀上欠缺共同處分的合意，車手客觀上對於提領款項也欠缺
    共同處分權（參閱林鈺雄，詐騙集團車手之沒收問題─106年
    度台上字第1877號、107年度台上字第393號刑事判決評釋，
    月旦裁判時報，第96期，109年6月，第70至71頁）。經查：
    本案告訴人莊雪貞、詹瑞鳳受騙匯入被告所提供前開兩金融
    帳戶之款項，經被告提領轉交與他人後，已不知去向，並無
    證據證明被告有實際管領此部分之財產上利益或有共同處分
    權，尚無從依洗錢防制法第18條第1項前段或依刑法第38條
    之1第1項前段、第3項規定，逕對被告沒收或追徵前揭詐欺
    金額。　
據上論斷，應依刑事訴訟法第273條之1第1項、第299條第1項前段、第310條之2、第454條第2項，洗錢防制法第2條第1款、第2款、第14條第1項、第16條第2項，刑法第28條、第55條、第339條第1項、第42條第3 項、第74條第1項第1款、第2項第3款，刑法施行法第1條之1第1項，判決如主文。 
本案經檢察官陳東泰提起公訴，檢察官張溢金到庭執行職務。
中　　華　　民　　國　　110 　年　　11　　月　　23　　日
                  刑事第二十庭  法  官  林秉賢
以上正本證明與原本無異。
如不服本判決應於收受送達後20日內向本院提出上訴書狀，並應
敘述具體理由；其未敘述上訴之理由者，應於上訴期間屆滿後20
日內向本院補提理由書（均須按他造當事人之人數附繕本）「切
勿逕送上級法院」。
告訴人或被害人如不服判決，應備理由具狀向檢察官請求上訴，
上訴期間之計算，以檢察官收受判決正本之日起算。
                        　　　　書記官  詹東益
中　　華　　民　　國　　110 　年　　11　　月　　23　　日
附錄論罪科刑法條：
中華民國刑法第339條
（普通詐欺罪）
意圖為自己或第三人不法之所有，以詐術使人將本人或第三人之
物交付者，處5年以下有期徒刑、拘役或科或併科50萬元以下罰
金。
以前項方法得財產上不法之利益或使第三人得之者，亦同。
前二項之未遂犯罰之。
洗錢防制法第14條
有第二條各款所列洗錢行為者，處7年以下有期徒刑，併科新臺
幣5百萬元以下罰金。
前項之未遂犯罰之。
前二項情形，不得科以超過其特定犯罪所定最重本刑之刑。
附件一：臺灣臺中地方檢察署檢察官110年度偵字第7590號起訴
書
附件二：本院110年8月11日110年度中司刑移調字第888號調解程
序筆錄（本院卷第149至150頁）
附件三：110年9月29日110年度中司刑移調字第1263號調解程序
筆錄（本院卷第195至196頁）